ACORDAO-COMPLETO-2413988

ACÓRDÃO 1547/2020 ATA 22/2020 - PLENÁRIO

VISTOS, relatados e discutidos estes autos de Representação, com pedido de medida cautelar, formulada por Pontobit Soluções Tecnológicas Ltda. EPP, em razão de supostas irregularidades no Pregão Eletrônico para Registro de Preços 17/2019, promovido pelo Comando da 1ª Região Militar do Exército Brasileiro (RJ/ES) , tendo por objeto a prestação de serviços de terceirização de impressão, ao valor contratual de R$ 273.077,88, com vigência prevista de 12 meses e homologação realizada em 29/4/2020,
ACORDAM os Ministros do Tribunal de Contas da União, reunidos em Sessão Plenária, diante das razões expostas pelo Relator, em: 
9.1. conhecer da representação, satisfeitos os requisitos de admissibilidade estabelecidos pelo art. 113, § 1º, da Lei 8.666/1993, c/c os arts. 235 e 237, VII, do Regimento Interno deste Tribunal, e art. 103, § 1º, da Resolução - TCU 259/2014; 
9.2. no mérito, considerar a representação improcedente;
9.3. indeferir o pedido de medida cautelar, uma vez ausentes os pressupostos essenciais para sua concessão; 
9.4. indeferir o pedido formulado pela representante para ser habilitada como interessada, com fulcro nos  §§ 1º e 2º do art. 146 do Regimento Interno/TCU, concedendo-lhe, contudo, cópia integral do processo;
9.5. dar ciência deste Acórdão ao Comando da 1ª Região Militar e à representante, destacando que o conteúdo desta deliberação poderá ser consultado no endereço www.tcu.gov.br/acordaos;
 9.6. arquivar os presentes autos, nos termos do art. 250, I, c/c art. 169, V, do Regimento Interno/TCU.

Representação acerca de supostas irregularidades na licitação que teve por objeto contratação de empresa especializada para prestação de serviços de terceirização de impressão.

Comando da 1ª Região Militar (RJ/ES).

3. Representante: Pontobit Soluções Tecnológicas Ltda. EPP (12.616.019/0001-46)

13.1. Ministros presentes: José Mucio Monteiro (Presidente), Walton Alencar Rodrigues, Benjamin Zymler, Augusto Nardes, Aroldo Cedraz, Raimundo Carreiro (Relator), Ana Arraes, Bruno Dantas e Vital do Rêgo.
13.2. Ministros-Substitutos presentes: Marcos Bemquerer Costa, André Luís de Carvalho e Weder de Oliveira.

ACORDAO-COMPLETO-2427555

Acórdão de Relação 2563/2020 - Plenário

Acórdão de Relação

RAIMUNDO CARREIRO

Cuidam os autos de representação, com pedido de medida cautelar, formulada por Pontobit Soluções Tecnológicas Ltda. EPP, em razão de supostas irregularidades no Pregão Eletrônico para Registro de Preços 17/2019, promovido pelo Comando da 1ª Região Militar do Exército Brasileiro (RJ/ES) , tendo por objeto a prestação de serviços de terceirização de impressão, ao valor contratual de R$ 273.077,88, com vigência prevista de 12 meses e homologação realizada em 29/4/2020.
2.	A Secretaria de Controle Externo de Aquisições Logísticas (Selog) , em instrução às peças 16 a 18, propôs conhecer da representação, indeferir o pedido de medida cautelar e, no mérito, considerá-la improcedente, in verbis:
"Instrução Inicial de Representação com Pedido de Cautelar
	A. Identificação do Processo

	TC Processo 018.950/2020-5
	Mérito

	Unidade Jurisdicionada
	Uasg

	Comando da 1ª Região Militar/Exército Brasileiro
	160298

	Objeto

	Prestação de serviços de terceirização de impressão (peça 4, p.1) 

	Representante
	CNPJ

	Pontobit Soluções Tecnológicas Ltda. Epp
	12.616.019/0001-46

	Há pedido de Sustentação Oral?
	Contrato Social 

	Não
	Peça 3

	Modalidade
	Número do Certame
	Tipo

	Pregão Eletrônico para Registro de Preços
	17/2019
	Menor preço por lote

	Vigência
	Valor Estimado

	12 meses, prorrogáveis por até 60 meses (peça 4, p.22) 
	R$ 273.077,88 (peça 6, p.1) 

	Fase do Certame

	Segundo consulta ao Portal de Compras Governamentais, o certame foi homologado em 29/4/2020, pelo valor global, considerando órgãos participantes, de R$ 273.077,88.

	B. Alegações do Representante 

	1.	O representante alega, em suma, que foi inabilitado indevidamente do certame, pois a equipe técnica do órgão teria concluído equivocadamente, e sem as necessárias diligências, que os equipamentos ofertados em sua proposta não seriam compatíveis com o sistema Linux Ubuntu 16 ou 18, conforme exigido no item 9.3 do Termo de referência do certame. 
2.	O representante alega que seus equipamentos são compatíveis com todas as especificações do Termo de Referência, apesar de não constar expressamente no catálogo do produto a compatibilidade com os sistemas Ubuntu, comprovação que poderia ser obtida por meio de uma simples diligência.
3.	Após ingressar com recurso questionando sua desclassificação no certame, teve o recurso negado com a justificativa de que estaria tentando incluir novos documentos e equipamentos na proposta.

	C. Exame de Admissibilidade

	Legitimidade do Autor

	O representante possui legitimidade para representar ao Tribunal?
 (Fundamento: art. 113, § 1º, da Lei 8.666/1993, c/c o art. 237 do Regimento Interno/TCU) 
	Sim

	Redação em Linguagem Compreensível

	A representação está redigida em linguagem clara e objetiva, contém nome legível, qualificação e endereço do representante?
 (Fundamento: art. 235 do Regimento Interno/TCU) 
	Sim

	Indício Concernente à Irregularidade ou Ilegalidade

	A representação encontra-se acompanhada do indício concernente à irregularidade ou ilegalidade apontada pelo autor?
 (Fundamento: art. 235 do Regimento Interno/TCU) 
	Sim

	Competência do TCU

	A representação trata de matéria de competência do TCU?
 (Fundamento: art. 235 do Regimento Interno/TCU) 
	Sim

	Interesse Público

	Os argumentos do autor indicam a possibilidade de existência de interesse público, caso restem comprovadas as supostas irregularidades apontadas na peça inicial.
 (Fundamento: art. 103, § 1º, da Resolução - TCU 259/2014) 
	Sim

	Análise quanto ao interesse público: Confirmadas as alegações do representante, há potencial risco de dano ao erário, em razão da possibilidade de não ser selecionada a proposta mais vantajosa obtida no certame.

	Conclusão quanto ao Exame de Admissibilidade

	4.	Presentes todos os requisitos de admissibilidade constantes no art. 113, § 1º, da Lei 8.666/1993, c/c os arts. 235 e 237, VII, do Regimento Interno/TCU, e no art. 103, § 1º, da Resolução - TCU 259/2014, a representação deve ser conhecida.

	D. Medida Cautelar - Avaliação dos Pressupostos

	Perigo da Demora

	Há decisão judicial ou administrativa, sem especificação de prazo, para suspender o andamento do processo licitatório ou a contratação?
	Não

	No caso contratações decorrentes de Registro de Preços:
	A ata de registro de preços decorrente do certame já foi assinada?
	Não há informação

		O contrato decorrente da ata de registro de preços (que, porventura, seja objeto da representação/denúncia) já foi assinado?
	Não há informação

		A ata de registro de preços decorrente do certame ainda possui saldo que permita novas contratações pelo órgão gerenciador ou por eventuais adesões?
	Não há informação

	Análise:

	5.	Não há como concluir acerca da presença do pressuposto, uma vez que não há informações sobre eventual assinatura da ata de registro de preços e do contrato decorrente. Em consulta ao Sistema Integrado de Administração de Serviços Gerais (Siasg-Net) , consta o registro da ata sem qualquer informação sobre sua assinatura e vigência.

	Perigo da Demora Reverso

	O serviço/bem é essencial ao funcionamento das atividades da Unidade Jurisdicionada?
	Sim

	A Unidade Jurisdicionada está coberta contratualmente pelo serviço com razoável vigência (há a possibilidade de voltar a fase ou refazer o certame, a depender da consequência da concessão de cautelar no caso concreto) ou admite prorrogação excepcional?
	Não há informação

	Caso haja a possibilidade de manutenção do contrato com a atual prestadora dos serviços, as condições dessa contratação seriam melhores (menor preço e atendimento satisfatório) que o que se está em vias de contratar?
	Não há informação

	Análise:

	6.	Não é possível concluir acerca do pressuposto do perigo da demora reverso, uma vez que, apesar de se tratar de serviço essencial ao funcionamento das atividades do órgão, não há informações acerca da existência de contrato vigente com o mesmo objeto, bem como sobre a possibilidade de sua prorrogação, ainda que excepcional.

	Plausibilidade Jurídica

	A Unidade Jurisdicionada está sujeita aos normativos supostamente infringidos?
	Sim

	Há plausibilidade nas alegações do representante ou nas verificações realizadas pela Selog?
	Não

	Há indício de sobrepreço ou superfaturamento?
	Não

	Há grave risco de lesão ao erário, inexecução ou execução insatisfatória do objeto?
	Não

	Análise quanto à plausibilidade jurídica e quanto à necessidade de adoção de medida cautelar:

	7.	No catálogo do equipamento ofertado pelo licitante (peça 5) , consta suporte para os seguintes sistemas operacionais Unix: Unix Sun Solaris, HP-UX, SCO Openserver, Redhat Linux, IBM Aix, Citrix XenApp.		
8.	Segundo o representante, o catálogo apenas selecionou algumas distribuições mais populares de sistemas operacionais, sem exaurir todas as possiblidades. Informa que o sistema Ubuntu é compatível, ainda mais por se tratar de sistema com código fonte aberto.
9.	O pregoeiro do certame apresentou a seguinte resposta ao analisar o recurso impetrado pelo representante no certame, questionando sua desclassificação:
DA ANÁLISE DOS ARGUMENTOS APRESENTADOS
Analisadas as razões e as contrarrazões apresentadas, assim como todos os fatos e as fundamentações expostos, ressalta-se que é dever de a Administração Pública pautar suas decisões a luz da legislação em vigor e seguir, neste caso, as orientações quanto à análise da fase de habilitação deste certame.
Conforme estipulado no item 9.3. do Termo de Referência, as licitantes devem apresentar em suas propostas equipamento compatível com as especificações mínimas exigidas. Sendo assim, ficando a critério da licitante ofertar impressora ou impressora com complemento, sendo ele software ou hardware, que atendesse a tais requisitos. A recorrente, em sua proposta comercial, não apresentou especificação em seu equipamento que atendesse os requisitos mínimos exigidos.
A recorrente alega em sua peça recursal que o pregoeiro deveria ter promovido de forma prévia e cautelar, diligências para julgamento de sua proposta. Oportunizando a licitante a apresentação de novos documentos, conforme escrito a seguir: "Ao constatar incertezas sobre o cumprimento de disposições legais ou editalícias, especialmente dúvidas que envolvam critérios e atestados que objetivam comprovar a habilitação das empresas em disputa, o responsável pela condução do certame deve promover diligências para aclarar os fatos e confirmar o conteúdo dos documentos que servirão de base para a tomada de decisão da Administração (art. 43, § 3º, da Lei 8.666/1993) . " "Além disso, não foi dado à empresa a oportunidade de inclusão de documento novo em sua proposta".
Conforme o Art. 43. § 3o, da Lei 8.666/1993 é FACULTADA à autoridade competente, em qualquer fase da licitação, a promoção de diligência destinada a esclarecer ou a complementar a instrução do processo, VEDADA A INCLUSÃO posterior de documento ou informação que deveria constar originariamente da proposta. Caso houvesse dúvida sobre a documentação enviada, o Pregoeiro solicitaria informações complementares ou esclarecimentos com a finalidade de sanar a lacuna ou incorreção na proposta já apresentada pela licitante. Entretanto, o equipamento especificado na proposta da recorrente não atendia as especificações técnicas constantes no Edital, bem como no catálogo do equipamento.
Portanto o saneamento da proposta com a inclusão de novos documentos e equipamentos não ofertados originalmente extrapolam o previsto no art. 17, VI, Decreto nº 10.024/2019, que permite ao pregoeiro o saneamento de erros ou falhas que não alterem a substância das propostas, dos documentos de habilitação e sua validade jurídica, desde que não seja necessário o acréscimo de novos equipamentos, documentos e informações não constantes na proposta original.
Sobre a parte técnica, foi observado que no manual do equipamento Ricoh IM 430f apresentado pela recorrente, o Ubuntu não foi explicitado como um dos ambientes UNIX, apesar de ser uma das distribuições mais populares do mundo. E, também, no site de suporte da Ricoh não foram encontrados drivers ou informação a respeito da instalação em Linux Ubuntu (ou similar, Debian) (https://support.ricoh.com/bb/html/dr_ut_e/rc3/model/im430f/im430f.htm?lang=pt) . Não é ônus da área técnica realizar extensa pesquisa por soluções incluindo fontes não oficiais do fabricante, mesmo sendo sítios populares na comunidade Linux, por não ser da contratante a responsabilidade por garantir o correto funcionamento do equipamento.
E em relação a especificação de "PDF Pesquisável (OCR) nativo no equipamento ou embarcado, selecionável no painel". Não há impedimento no TR para uma característica ser provida por meio de opcionais, acessórios ou complementos. O objetivo do TR é garantir que a funcionalidade seja disponibilizada ao usuário por meio da operação direta no painel equipamento. Na proposta apresentada pela recorrente, não constava o acessório necessário para utilização do "PDF Pesquisável". A fim de compatibilizar o equipamento ofertado com as especificações constantes no TR faz-se necessária a inclusão do referido equipamento, fato este que acarretaria na modificação da substância de sua proposta original, inclusive em relação aos custos.
Diante do exposto, e considerando ainda os aspectos técnicos supracitados, a não especificação na proposta comercial de todas as exigências mínimas do TR, bem como, a não inclusão dos equipamentos e acessórios necessários para o atendimento do TR, inviabiliza a aceitação da proposta por parte do pregoeiro.
10.	Observa-se que o pregoeiro consultou a área técnica para verificar a compatibilidade do equipamento ofertado com as especificações do edital. Em resposta, a área técnica do órgão afirma que realizou consulta ao site de suporte do equipamento ofertado e não encontrou drivers ou informação a respeito da alegada compatibilidade para instalação em Linux Ubuntu 16/18
11.	O representante alega que com uma pesquisa superficial poderia ser constatada a compatibilidade do equipamento ofertado e que não foi realizada nenhuma diligência fidedigna com o intuito de esclarecer a questão. No entanto, o representante não menciona e muito menos questiona a pesquisa que o pregoeiro aponta na decisão do recurso que teria sido realizada pela área técnica no site de suporte do equipamento ofertado, medida que atende ao disposto no art. 43, §3º, da Lei 8666/1993.
12.	Embora tenha mencionado, no recurso apresentado no certame, o contato do fabricante do equipamento (peça 8) , o representante não demonstra, nem mesmo na presente representação, os meios para a realização da consulta e obtenção da informação desejada. Apenas transfere o ônus à Administração, quando seria seu dever apresentar prova inequívoca da compatibilidade do equipamento.
13.	Dessa forma, considera-se que, ao consultar a área técnica e obter a informação de que após consulta ao site de suporte do fabricante do equipamento não restou demonstrada compatibilidade do equipamento ofertado pela representante com o exigido no item 9.3 do termo de referência do edital, o pregoeiro do certame realizou diligências para dirimir eventual dúvida, não havendo desrespeito ao disposto no art. 43, §3º, da Lei 8.666/1993, e embora o representante tenha tido oportunidade de apresentar prova inequívoca da compatibilidade do seu equipamento, não o fez, tanto no recurso apresentado no certame quanto na presente representação.
14.	Assim, conclui-se que não está configurado o pressuposto da plausibilidade jurídica.
15.	Feitas essas considerações, propõe-se indeferir o pedido de medida cautelar, uma vez ausente o pressuposto da plausibilidade jurídica, essencial para sua concessão, e considerar, no mérito, a presente representação como improcedente. 

	E. Impacto dos Encaminhamentos Propostos

	Haverá impacto relevante na Unidade Jurisdicionada e/ou na sociedade, decorrente dos encaminhamentos propostos?
	Não

	F. Pedido de Ingresso aos Autos, de Informações/Vistas/Cópias, e de Sustentação Oral

	Há pedido de ingresso aos autos?
	Não

	Há pedido de informações/vistas/cópia do processo?
	Não

	Há pedido de sustentação oral?
	Não

	G. Processos Conexos e Apensos

	Há processos conexos noticiando possíveis irregularidades na contratação ora em análise?
	Não

	Há processos apensos?
	Não

	H. Proposta de Encaminhamento

	16.	Em virtude do exposto, propõe-se:
16.1.	conhecer da representação, satisfeitos os requisitos de admissibilidade constantes no art. 113, § 1º, da Lei 8.666/1993, c/c os arts. 235 e 237, VII, do Regimento Interno deste Tribunal, e no art. 103, § 1º, da Resolução - TCU 259/2014;
16.2.	no mérito, considerar a presente representação improcedente;
16.3.	indeferir o pedido de concessão de medida cautelar formulado pelo representante, tendo em vista a inexistência dos elementos necessários para sua adoção;
16.4.	informar ao Comando da 1ª Região Militar e ao representante que o conteúdo da deliberação que vier a ser proferida poderá ser consultado no endereço www.tcu.gov.br/acordaos; e
16.5.	arquivar os presentes autos, nos termos do art. 250, I, c/c art. 169, V, do Regimento Interno deste Tribunal.

3.	É o relatório.

8.1. Christiann Nogueira Genú Leão (102.837/OAB-RJ), representando Pontobit Solucoes Tecnologicas Ltda - EPP.  
8.2. Francisca Wiziack Ajame e outros, representando J W A Construcao e Comercio Ltda.

Não atuou.

REPRESENTAÇÃO. PREGÃO ELETRÔNICO PARA REGISTRO DE PREÇOS 17/2019. SERVIÇOS DE TERCEIRIZAÇÃO DE IMPRESSÃO. INABILITAÇÃO DE EMPRESA QUE APRESENTOU PROPOSTA INCOMPATÍVEL COM O TERMO DE REFERÊNCIA. AUSÊNCIA DE ILEGALIDADE OU IRREGULARIDADE. REPRESENTAÇÃO IMPROCEDENTE. ARQUIVAMENTO.

REPRESENTAÇÃO (REPR)

Secretaria de Controle Externo de Aquisições Logísticas (Selog).

Relato o presente processo em razão de sorteio realizado na forma do art. 18-B da Resolução-TCU 175/2005.
2.	Conforme assentado no relatório precedente, trata-se de representação, com pedido de medida cautelar, formulada por Pontobit Soluções Tecnológicas Ltda. EPP, em razão de supostas irregularidades no Pregão Eletrônico para Registro de Preços 17/2019, promovido pelo Comando da 1ª Região Militar do Exército Brasileiro (RJ/ES) , tendo por objeto a prestação de serviços de terceirização de impressão, ao valor contratual de R$ 273.077,88, com vigência prevista de 12 meses e homologação realizada em 29/4/2020. 
3.	Após exame técnico dos autos, a Secretaria de Controle Externo de Aquisições Logísticas (Selog) , em instrução às peças 16 a 18, propôs conhecer da representação, indeferir o pedido de medida cautelar e, no mérito, considerá-la improcedente.
4.	Razão assiste à unidade técnica. Vejamos.
5.	A representação deve ser conhecida porquanto cumpre os requisitos de admissibilidade estabelecidos pelo art. 113, § 1º, da Lei 8.666/1993, c/c os arts. 235 e 237, VII, do Regimento Interno deste Tribunal, e art. 103, § 1º, da Resolução - TCU 259/2014. 
6.	No que toca ao pedido de cautelar, consigno que estão ausentes os requisitos que autorizariam sua concessão, em especial o da plausibilidade jurídica das alegações, conforme será visto doravante.  
7.	Quanto ao mérito, verifico que a representação, de fato, é improcedente, na medida em que elementos de prova acostados aos autos não confirmam as alegações aduzidas pela representante. 
8.	A empresa Pontobit Soluções Tecnológicas Ltda. afirmou que fora inabilitada indevidamente do certame, pois a equipe técnica do órgão teria concluído equivocadamente que os equipamentos ofertados em sua proposta seriam incompatíveis com o sistema Linux Ubuntu 16 ou 18, conforme exigido no item 9.3 do Termo de Referência do certame.
9.	A inabilitação, contudo, foi baseada na constatação do pregoeiro e da equipe técnica do órgão licitante de que a proposta apresentada pela representante não incluía o ambiente Ubuntu/Linux, que seria requisito mínimo previamente estabelecido pela Administração no item 9.3 do Termo de Referência.  
10.	Nesse sentido, ressalto que o pregoeiro, ao apreciar recurso interposto pela Pontobit Soluções Tecnológicas Ltda., consultou a área técnica do órgão e o próprio site do fabricante do equipamento apresentado pela representante, não havendo confirmação quanto à compatibilidade com o ambiente exigido no certame (Ubuntu) .
11.	Aliás, a própria representante não logrou evidenciar a aludida compatibilidade, conforme verificado pela Selog.
12.	Dessarte, à luz dos elementos carreados aos autos, verifico que inexistem ilegalidades ou irregularidades a macular o Registro de Preços 17/2019, de modo que a representação deve ser considerada improcedente.
13.	Por derradeiro, quanto ao pedido formulado pela representante às peças 19 a 21 para ser habilitada nos presente autos como interessada, indefiro o pleito visto que não houve demonstração clara e objetiva de eventual razão legítima para intervir no processo, conforme determina o § 1º do    art. 146 do Regimento Interno do TCU.
14.	O fato de uma pessoa jurídica manejar representação perante o TCU não implica, por si só, reconhecimento de interesse em intervir no processo na qualidade de interessada.      
15.	Não obstante, diante da prolação da presente deliberação que põe termo ao processo e da ausência de peças sigilosas, defiro a concessão de cópia dos autos à Pontobit Soluções Tecnológicas Ltda.         
16.	Ante o exposto, acolho as manifestações da unidade instrutiva, as quais integram as presentes razões de decidir, e VOTO no sentido de que seja adotado o Acórdão que ora submeto a este Colegiado.
TCU, Sala das Sessões Ministro Luciano Brandão Alves de Souza, em 17 de junho de 2020.
RAIMUNDO CARREIRO 
Relator